【裁判字號】    96,上更(一),592
【裁判日期】    970514
【裁判案由】    證券交易法等
【裁判全文】
臺灣高等法院刑事判決             96年度上更(一)字第592號
上  訴  人  臺灣臺北地方法院檢察署檢察官
上  訴  人
即  被  告  盧文聰
選任辯護人  陳錦隆律師
上列上訴人因被告違反證券交易法案件，不服臺灣臺北地方法院
92年度訴字第634號，中華民國94年3月23日第一審判決（起訴案
號：臺灣臺北地方法院檢察署91年度偵字第24115號、92年度偵
字第3489號），提起上訴，經判決後，由最高法院發回更審，本
院判決如下：
    主  文
原判決撤銷。
盧文聰無罪。
    理  由                                                                
一、公訴意旨略以：被告盧文聰係資誠會計師事務所執業會計師
    ，自民國（下同）88年間起至90年12月間止，受台北市○○
    ○路○段111號（實際營業處所設於同市○○路37號6樓）實
    密科技股份有限公司（下簡稱實密公司）委託，辦理財報簽
    證之業務，對於實密公司財務報表負有詳實查核之責，如認
    該公司財務報告有重大交易或違常事項，須予以說明者，應
    詳實揭露及簽註保留意見，以供主管機關審核並使投資者明
    瞭公司財務結構是否健全。詎被告於查核實密公司89、90年
    度財務報表時，明知該公司負責人李新生（自84年至91 年
    11月擔任董事長，由原審通緝中）以「員工借支」科目為名
    ，擅自挪用實密公司鉅額資金，竟未於實密公司財報中「關
    係人交易」附註科目詳實揭露或簽註保留意見，卻於91 年4
    月17日查核報告書內表示實密公司90年及89年12月31日之財
    務報表，足以允當表達財務狀況暨90年及89年1月1日至12月
    31日之經營成果與現金流量，而為不實之簽證。因認被告涉
    犯修正前即91年2月6日總統令修正公布之證券交易法第174
    條第1項第7款之會計師於查核公司有關報告書時，為不實簽
    證罪嫌。
二、按犯罪事實應依證據認定之，無證據不得認定犯罪事實；又
    不能證明被告犯罪者，應諭知無罪之判決，為刑事訴訟法第
    154條第2項、第301條第1項所明文。又事實之認定，應憑證
    據，如未能發現相當之證據，或證據不足以證明，自不能以
    推測或擬制之方法，為裁判之基礎，最高法院40年台上字第
    86號判例意旨、69年台上字第1531號判例意旨參照。次按被
    告或共犯之自白，不得作為有罪判決之唯一證據，仍應調查
    其他必要之證據，以察其是否與事實相符，刑事訴訟法第15
    6條第2項定有明文。
三、公訴人認被告涉有上開罪嫌，無非係以證人楊士郎、林呂月
    卿、洪佳君、陳永清、孫黛雲、楊瑞仙、蕭家福、楊敏秀之
    證詞及實密公司組織表1冊、實密公司87年度及88年度財務
    報告1冊、實密公司89年度年報1冊、實密公司90年度年報1
    冊、實密公司91年股東常會1冊、實密公司資金貸與他人作
    業程序1冊、實密公司89年增資相關資料1冊、資誠會計師事
    務所查核實密公司89年度財報會議資料1冊、資誠會計師事
    務所查核實密公司90年度財報會議資料1冊、實密公司88年
    科目明細與資產負債表1冊、實密公司89年科目明細與資產
    負債表1冊、實密公司90年科目明細與資產負債表1冊、實密
    公司91年科目明細與資產負債表1冊、87年度被告李新生向
    實密公司借支款項相關傳票1冊、88年度被告李新生向實密
    公司借支款項相關傳票1冊、89年度被告李新生向實密公司
    借支款項相關傳票1冊、90年度被告李新生向實密公司借支
    款項相關傳票1冊、91年度被告李新生向實密公司借支款項
    相關傳票1冊、實密公司88年度董事會會議事錄1冊、實密公
    司89年度董事會會議事錄1冊、實密公司90年度董事會會議
    事錄1冊、實密公司91年度董事會會議事錄1冊、實密公司製
    作之被告李新生個人借支明細資料1冊、李新生持向他人借
    款之實密公司空白支票影本5張（票號0000000～0000000）
    、李新生持向他人借款已簽發支票影本5張（票號0000000～
    0000000）及簽收單（見91年他字第6956號卷第24、25頁）
    、資誠會計師事務所91年4月17日會計師查核報告書1紙（見
    91年他字第6956號卷第49頁）、實密公司專案審查執行報告
    書1冊（見91年他字第6956號卷第50至65頁）、資誠會計師
    事務所會計師盧文聰查核實密科技公司帳冊之工作底稿（部
    分）影本1份（92年偵字第3489號卷第43頁至55頁）等資料
    ，為其主要論據。
四、訊據被告矢口否認有前開不實之簽證犯行，辯稱：起訴書記
    載其明知李新生於89年挪用1千3百68萬8千4百51元，於90年
    動用2千5百03萬9千7百22元，並不實在，事實上李新生於89
    年度以自己名義借支1千3百68萬8千4百51元，於90年度以自
    己名義借支2千5百03萬9千7百22元，如包括李新生以員工名
    義借支部分，89年度計5千4百81萬2千068元，該年度總資產
    21億7千3百24萬8千元，90年度計1億04百81萬3千4百99元，
    該年度總資產21億2千1百56萬7千元。但關於李新生利用員
    工名義借支部分，是調查局後來才查出，其當時並不知情。
    按財會上所謂「重大性」，審計準則第24號第3條規定，係
    指財務報表中錯誤之程度很有可能影響使用財務報表人士之
    判斷而言。惟其具體之判斷標準，因受查對象規模及科目性
    質不同而有所不同，審計實務上通常係以會計交易所影響科
    目之性質究屬資產、負債科目或係損益科目而分別以受查財
    務報表資產總額5%~10%、營業收入總額5%~10%或實收資本額
    之5%~10%為判斷標準。其影響在5%以下者，通常視為不重大
    ；10%以上者，通常視為重大；至於5%至10%間則須作各種比
    較分析，方能具體判斷是否重大，有美國審計學者AlvinA.A
    rens等3人合著之Ess entials of Auditing（審計精要）一
    書第209至210頁可供參照。查本案實密公司負責人李新生向
    實密公司所支借之款項核屬實密公司之債權，帳列實密公司
    資產科目項下，該交易應否於關係人交易中揭露，僅涉及財
    務報表資產科目之表達與揭露，與財務報表之損益及股東權
    益全然無涉，其重大性之判斷標準應以該財務報表資產總額
    之5%~10%為判斷標準。依實密公司提供系爭年度之借支明細
    表及財務報表觀之，89年12月31日李新生名義借支款項餘額
    為13,688仟元，約占當期資產總額2,173,248仟元之0.6%；
    90年12月31日李新生名義借支款項餘額為25, 040仟元，約
    占當期資產總額2,121,567仟元之1.2%，其借支款項餘額均
    未達各該期資產總額5%~10%之重大性水準，各該年度即使加
    上李新生以員工名義借支款項，亦均未達各該期資產總額5%
    之重大性水準。是雖實密公司未將該等交易於關係人交易中
    揭露，但因交易金額未達重大性水準，被告依前揭審計準則
    第33號第35條規定及一般會計師公認準則查核，就各該期之
    財務報表簽註無保留意見之查核報告，並無簽證不實可言等
    語。
五、經查：實密公司公司負責人李新生自88年間至88年12月31日
    挪用（借支）實密公司資金計13,275,042元，另於89年及90
    年挪用實密公司資金，其日期、傳票號碼、借入、歸還金額
    、欠款餘額、支票號碼、資金流出（流入）帳號及各該年度
    挪用資金總額，並迄90年12月31日止共積欠實密公司金額等
    均如附表所示，有李新生借款（支）明細表（偵一卷14至22
    頁、10 5至107頁、偵二卷26至42頁、70至74頁、112至119
    頁、146 至153頁、偵3卷132至136頁）實密公司支票及李新
    生轉帳傳票（偵1卷22至27頁）實密公司89年及90年年報（
    同卷28至49頁、原本扣案）實密公司91年9月30日專案審查
    執行報告（同卷50至65頁、偵2卷12至25頁、94至96頁）實
    密公司88 年、89年、90年（均至）12月31日借支明細表（
    偵1卷87至91頁），李新生購買實密公司股票掛他人名義資
    金流向（偵2卷120、138頁）、實密公司資金流向表（同卷
    121、122頁）李新生銀行資金流向表、憑證（同卷123至137
    頁、偵3卷137至140頁、88至127頁）在卷可稽，且實密公司
    於89年8月4日訂頒之「資金貸與他人作業程序」，其中規定
    關於貸放條件及資格、徵信調查、貸款核定、簽約對保、還
    款、貸放期間；另第2.5.6.8.13.15條及第16條就公司資金
    貸放條件、資格、徵信調查、貸款核定、簽約對保、還款、
    貸放期間等亦規定：「本公司資金貸與他人時，均應經董事
    會決議辦理，不得授權其他個人決定。本公司應於每月15日
    前公告上月份公司資金貸與他人之有關資料並向證券暨期貨
    管理委員會申報，副本抄送證券交易所、證券市場發展基金
    會、證券商業同業公會」等條件，再者，李新生於偵查中亦
    坦承有挪用（借用）實密公司鉅額款項情事（偵1卷116 至
    119頁）；證人即實密公司副總經理林呂月卿、財務長洪佳
    君分別於苗栗縣調查站調查以及檢察官偵查中一致證稱：該
    公司在明細帳上有詳細載明李新生於89年、90年挪用公司款
    項，並以「員工借支」科目紀錄在員工借支帳冊上，且李新
    生之挪用公司資金，均未得董事會同意，以上均提供予被告
    查核，該公司亦開放「甲骨文系統」（包括財務會計、銷貨
    、採購等企業資源整合系統）供被告進入查核，且被告於查
    核實密公司89年、90年財報時，均有與其等共同開會討論上
    情，被告對於李新生挪用公司資金確實知情等語（見偵1卷
    101、10 2頁、偵2卷66、67頁、偵3卷47至49頁）；證人洪
    佳君供稱：李新生係使用如附表所示帳號挪用公司款項，且
    當時會計師（被告）有要求李新生出具切結書表示一定改善
    ，但直到被告簽證完畢，李新生並未出具；被告明知李新生
    向實密公司借支，公司會計報表即已記明等語（見偵1卷102
    頁、偵3卷47至49頁）；證人楊敏秀、郭瑞琳於苗栗縣調查
    站調查及檢察官偵查時亦均為相同之證述（偵2卷104至109
    頁、偵3卷52頁），參以被告於苗栗縣調查站調查時供稱：
    其在查核公司財報時，若發現公司之財務報表未依照一般公
    認會計原則編制或其他問題時，通常會由查帳員與公司承辦
    人協調，若仍無法解決，則由其與公司經理、財務及會計部
    門最高主管協商解決，若該公司仍拒絕對該問題作調整或更
    正，其會依該問題對整個財務報表之影響程度出具無保留意
    見以外之查核報告；實密公司財務部門有提供伊一份該公司
    員工借支明細表，供其查核員工借支科目；依其所見，該公
    司員工借支科目金額的確過大；因該公司副總經理呂月卿允
    諾會催收對董事長李新生之借款，李新生亦有陸續還款，其
    認該借款可回收性大，具比例尚未達到一般重大水準，故對
    該公司88、89年之財務報表簽發無保留意見，亦未附註揭露
    關係人董事長李新生之相關借貸金額等語（見偵1卷73至83
    頁）；於偵查中供稱：其於財簽時知悉實密公司資金貸與他
    人作業程序，亦看過該公司借資明細表；因林呂月卿、洪佳
    君主張李新生借用公司款項是員工借支，且查考量借用餘額
    占總資產之比例不高，故對於李新生之借款未在財報上揭露
    及附註保留意見，因其認為違法事實尚未重大到必須簽保留
    意見，故雖明知實密公司借貸必須非本公司股東為限，但仍
    未揭露等語（見偵1卷111至113頁），固見被告在查核實密
    該公司89年及90年財務報表時，對於李新生於88年至90年長
    期間借用實密公司資金供己所用之事實知之甚稔。
六、惟應審究者，為被告是否應將該事實在財務報表上之關係人
    交易欄予以揭露？如故意不揭露是否為不實之簽證？茲說明
    如下：
(一)按商業會計法第66條第1項規定：「商業每屆決算，應編製
    下列報表：一、營業報告書。二、財務報表」，第三項規定
    ：「決算報表應由代表商業之負責人、經理人及主辦會計人
    員簽名或蓋章負責」；同法第28條第1項規定：「財務報表
    包括下列各種：一、資產負債表。二、損益表。三、現金流
    量表。四、業主權益變動表或累積盈虧變動表或盈虧撥補表
    」，第二項規定：「前項各款報表應予必要之註釋，並視為
    財務報表之一部分」，第三項規定：「第一項各款之財務報
    表，商業得視實際需要，另編各科目明細表及成本計算表」
    。又證券交易法第14條第1項規定：「本法所稱財務報告，
    指發行人及證券商、證券交易所依法令規定，應定期編送主
    管機關之財務報告」；第3項規定：「第一項財務報告應經
    董事長、經理人及會計主管簽名或蓋章，並出具財務報告內
    容無虛偽或隱匿之聲明」。另公司法第228條第1項亦規定：
    「每會計年度終了，董事會應編造左列表冊，於股東常會開
    會三十日前交監察人查核：一、營業報告書。二、財務報表
    ．．．」；第2項規定：「前項表冊應依中央主管機關規定
    之規章編造」。是依上開規定觀之，財務報表（包括附註即
    註釋）之編製，係由公司負責人等管理階層負責，會計師並
    不負責公司財務報表之編製。次按「會計師辦理第三十六條
    財務報告之查核簽證，應將主管機關之核准；其準則，由主
    管機關定之」、「會計師辦理前項查核簽證，除會計師法及
    其他法律另有規定外，應依主管機關所定之查核簽證規則辦
    理」，分別為證券交易法第37條第1、2項所明定。再按「會
    計師執行業務事件，應分別依業務事件主管機關法令之規定
    辦理」、「會計師受託查核簽證財務報表，除其他法律另有
    規定者外，依主管機關所定之查核簽證規則辦理」，會計師
    法第8條第1項及第2項亦設有明文。另按「會計師受託查核
    簽證財務報表，除其他業務事件主管機關另有規定者外，悉
    依本規則辦理，本規則未規定者，依財團法人中華民國會計
    研究發展基金會所發布之一般公認審計準則（以下簡稱「審
    計準則」）辦理」，乃為會計師查核簽證財務報表規則第2
    條第1項所明定。由此等規定，可知會計師係對公司管理階
    層所編製之財務報表負查核責任，並出具查核報告。亦即財
    務報表之編製責任與查核責任，兩者之責任內容與責任主體
    各不相同，前者係由公司管理階層負責，後者則由簽證會計
    師負責。易言之，會計師係執行財務報表之查核簽證，並不
    負責財務報表（包括附註）之揭露工作，財務報表之揭露工
    作應由財務報表編製者即受查公司之管理階層負責，合先敘
    明。
(二)次按審計準則公報第1號第3條第1項規定，財務報表查核之
    目的，係在使會計師對財務報表是否按一般公認會計原則編
    製並基於重大性之考量，對財務報表是否允當表達表示意見
    。又依審計準則公報第33號第35條第1項規定，當財務報表
    之揭露不當，其情節重大者，會計師始應出具保留意見之查
    核報告。依此可知，並非公司財務報表不實，或揭露不當，
    簽證會計師仍予簽註無保留意見，即構成「不實簽證」，亦
    即財務報表不實或不當揭露之情節，必須已達重大性，以致
    整體財務報表無法允當表達，而會計師明知，仍予簽註無保
    留意見，始構成「不實簽證」。參以行政院金融監督管理委
    員會證券期貨局就台灣台北地方法院檢察署93年7月28日北
    檢茂問93蒞8126字第43746號函詢會計師認列揭露方式及會
    計師查核簽證之行為，是否構成違法一事，於93年8月17 日
    以證期六字第0930135321號函覆，其說明欄內載：「．．．
    ．（四）當公司有應揭露事項但未於財務報告揭露，會計師
    明知而未予以指正，亦未於查核報告中敘明此一事實，恐涉
    有違反會計師法第二十四條第二款『明知在財務報告上應予
    說明，方不致令人誤解之事項，而未予以說明』規定及會計
    師法第十七條『會計師不得對於指定或委託事件，有不正當
    行為或違反或廢弛其業務上應盡之義務』等規定。惟是否構
    成違法，尚須審酌未揭露之關係人交易是否對當期損益及財
    務狀況有重大影響，及會計師是否確實依據審計準則公報第
    六號『關係人交易之查核』執行關係人查核程序，該部分將
    涉及個案內容之實質判斷」等語，另本院前審囑託中華民國
    會計研究發展基金會針對「實密科技股份有限公司負責人李
    新生以『員工借支』科目為名，挪用公司資金，會計師在查
    核財務報表時未於財報中『關係人交易項』或『重大財務資
    訊項』附註科目揭露或簽註保留意見，而於 91年 4月 17日
    之查核報告書表示該公司90年及89年12月31日之財務報表，
    足以允當表達財務狀況暨90年及89年1月1日至12月31日之經
    營成果與現金流量等語，是否合乎證券交易法第174條第1項
    第7款之『不實簽證』？」為鑑定，亦據覆稱：「一般而言
    ，「重大」與否，事涉專業判斷。本案會計師認為，依重要
    性原則，實密公司的財務報表未單獨列示該等交易，並無重
    大影響，故出具標準式無保留意見。但依據財務會計準則公
    報第六號規定，實密公司的財務報表應對該等交易予以揭露
    ，會計師應對實密公司的財務報表出具保留意見，屬（始）
    為允當。本案會計師出具無保留意見之查核報告，應屬於會
    計師對重大性判斷認知之錯誤，誤以為重大性判斷係認定財
    務報表允當表達，惟對未遵行財務會計準則公報六號第五條
    之規定表達，係屬重大方面未依照一般公認會計原則編製。
    據此，會計師未對客戶未依照一般公認會計原則編製財務報
    表出具保留意見，應屬會計專業之瑕疵，並非故意為不實之
    簽證，應無證交法第174條第1項第7款所規定不實簽證之情
    事」等語，有中華民國會計研究發展基金會95年10月20日（
    95）基秘字第0000000254號函附鑑定報告內載鑑定會議紀錄
    為憑，且證人即資誠會計師事務所就實密公司89年及90年財
    務報表負責形式書面審核之會計師陳永清（按被告係負責實
    質審核）於法務部調查局苗栗縣調查站（下稱苗栗縣調查站
    ）調查時供稱：資誠會計師事務所之會計師簽證程序係針對
    客戶所提供財務報表作查核，依據查核結果出具會計師查核
    報告書；若公司（客戶）報表有隱匿不實或有未符合會計原
    則編製的情形發生時，則應直接在查核表上簽註保留意見等
    語（偵1卷92頁）；於偵查中供稱：李新生與實密公司在財
    報上是關係人員身分，員工（按指包含李新生，惟因李新生
    係該公司董事長，乃代表人而非員工，連續借支達2億，公
    司在財報上應用文字說明，若公司財報上本身有說明，會計
    師會簽註無保留意見，如果沒有顯示，就視其是否有重大性
    ，如果重大就要附註保留意見等語（偵1卷115頁），證人即
    中華民國會計研究發展基金會鑑定人員馬嘉應於本院前審證
    稱：依本件被告負責簽證之工作底稿上觀察會計師確依審計
    準則公報第六號關係人交易查核之規範執行。而本件數字有
    放在財務報表上其他應收款項內，並無隱匿之情形。本件應
    該是允許可以不去揭露，但如果是硬要揭露，應指專業疏失
    ，不是故意的。在重大性上其實是可以不用去揭露的。至於
    以員工借資的名義向公司拿錢，是否要單獨列示，應視金額
    大小而定等語（見本院前審95年12月7日審判筆錄）；於本
    院審理時證稱：「（辯護人問：你曾經就實密科技有限公司
    89年度、90年度的財務報表作過鑑定？）是就會計師工作底
    稿作過鑑定。（辯護人問：李新生的員工借支款沒有在實密
    科技股份有限公司89年度、90年度財務報表單獨揭露，對實
    密科技股份有限公司資產及負債的表達有無重大影響？）會
    計師是否有簽證不實是以會計師有無善盡查核責任以及有無
    依照一般公認審計準則查核來判斷，民國95年證券交易法第
    174條已經有修正規定，我的鑑定報告就是依照上開準則來
    判斷。本案問題的重點在重大性，重大性原則的判斷，財務
    會計準則及審計準則均無明確規定，均係會計師專業之判斷
    ，本件會計師在工作底稿上對此表示其未達重大性，所以同
    意公司將此應收款項合併為其他應收款在財務報表上表達，
    我們以該員工借支的整體金額佔資產負債表上整個合併起來
    的資產比例來看，並不是重大，另外會計師也就該等員工借
    支依據一般審計準則查核規定作查核，在工作底稿可以勾稽
    出來，所以我們認為在當時情況會計師出具無保留意見已善
    盡查核責任。（審判長問：你之前在本院前審作證說本件應
    該是允許可以不去揭露，但如果是硬要揭露，應指專業疏失
    ，不是故意的等語，意思是否表示被告有專業疏失？）基本
    上員工借支在財務會計準則第六號第五款規定屬於應揭露事
    項，但公報附註特別提到不適用於重要事項，所以還是要回
    到重大性的判斷，我所講的專業疏失，是指事情發生後，對
    會計師當時專業判斷的批判，但本件依一般的情況，會計師
    都會作這樣的判斷，也就是以當時的情況，並不合於重大性
    原則，所以會計師不予揭露的專業判斷是合理。（審判長問
    ：重大性原則的判斷，雖然沒有明定在財務會計準則及審計
    準則，但實際上是否應該還有一定公認的準則？）專業判斷
    牽涉到會計師查核風險，會計師事務所會有一風險控管，會
    在他的查核計畫書上書寫重大性的標準，本件工作底稿也有
    寫。（審判長問：你之前在本院前審作證說本件在重大性其
    實是可以不用去揭露的，你所依憑的憑據在哪裡，為什麼本
    件不是重大性事項，所以不用去揭露？）我的鑑識是用分析
    性覆核的觀點，來判斷該會計師認定的重大性是否合宜，事
    實上本件員工借支關於李新生個人的金額在89年為1千3百多
    萬元，在90年為2千5百萬元，而各該年度總資產分別21億多
    元，員工借支佔總資產比例相當低，約僅百分之零點6及百
    分之1點2，所以不符合重大性原則，一般而言如果超過百分
    之10是屬重大。（審判長問：如果以李新生個人加上他以員
    工名義借支的金額來計算的話，各該年度借支的比例是否屬
    於重大性？）如果超過百分之10他就一定要揭露，如果在百
    分之10以下，會計師判斷不屬於重大，這個判斷是合宜的。
    」等語，證人即行政院金融監督管理委員會證券期貨局第六
    組稽核白嘉眉於本院前審審理時證稱：本案從報表上來看是
    有應該揭露而沒有揭露的情形，至於是否要出具保留意見，
    應該是會計師的專業判斷。重大與否屬於會計師的專業判斷
    ，不同的會計師會有不同的判斷標準，對於重大性的認知是
    屬於會計師的專業判斷等語（見本院上訴審卷96年1月11日
    審判筆錄）；於本院審理時證稱：「（審判長問：你之前在
    法院作證說財務報告重大與否屬於會計師的專業判斷，不同
    的會計師會有不同的判斷標準，對於重大性的認知是屬於會
    計師的專業判斷，如果這樣子的話，那個主管機關就無權干
    涉？）對於重大性的認知，會計師應該依其專業判斷，但不
    能恣意為之，也就是不是任意性，主管機關會依照相關法令
    調查會計師在查核過程中有沒有遵循法令，包括審計準則公
    報以及相關解釋函令來審核。（審判長問：針對這個案件就
    員工借資的部分沒有揭露是否屬於有重大性交易或違規事項
    而沒有揭露？）按照財務會計準則公報第六號及中華民國會
    計研究發展基金會92年5月30日92基密字第141號解釋函的規
    定，關係人交易在財務報表是否要揭露要看公司跟關係人交
    易的金額是否超過該等科目百分之10以上，如果超過百分之
    10，就要單獨揭露，本件部分我認為有一期超過百分之10，
    所以公司有應揭露而未揭露的問題（次按此部分係指公司應
    揭露，而非指會計師應予指正或出具意見）會計師的責任，
    如果他明知有這樣的情形，就要考慮這種沒有揭露的事項會
    不會令人對財務報表整體的允當產生誤解，所謂允當並不是
    百分之百的正確，如果因為這樣子公司應揭露而未揭露，會
    計師也明知，這樣未揭露而導致外界的誤解，那就會有會計
    師法第24條第2款的問題，本件是否會導致外界的誤解，我
    無法回答，因為我沒有承辦，而且本案我們在台北地院一審
    判決的時候，才知道會計師涉有這樣的刑事案件，當時公司
    已經撤銷公開發行，也沒有作實質的審查。（被告問：所謂
    百分之10單獨揭露的標準，是指應該在財務報表的附註欄還
    是在資產負債表本身揭露？）按照基金會的解釋及會計公報
    第六號是應該在財務報表的附註欄揭露。」等語；證人即行
    政院金融監督管理委員會證券期貨局職員陳銘賢於本院前審
    審理時證稱：會計師簽證時，對於重大的關係人交易需要特
    別註記。至於所謂重大並沒有明確標準，由會計師專業判斷
    等語（見本院前審96年2月1日審判筆錄）。證人即行政院金
    融監督管理委員會證券期貨局職員陳怡均於本院前審審理時
    亦證稱：未揭露的關係人交易對財報有無重大影響，應就個
    案內容判斷，至於是否涉及重大而需揭露亦屬會計師就個案
    判斷等語（見96年2月1日審判筆錄），是依財團法人中華民
    國會計研究發展基金會之鑑定報告及證人陳永清、馬嘉應、
    白嘉眉、陳銘賢之證言，足見會計師就受查公司財務報表有
    應揭露事項但未揭露，會計師明知而未予指正，並非當然違
    法，是否違法，必須審酌未揭露之關係人交易是否對當期損
    益及財務狀況有重大影響即「重大性」，及會計師是否確實
    依據審計準則公報第六號『關係人交易之查核』執行關係人
    查核程序為之。而依卷附財務報表觀之，李新生於89年度以
    自己名義借支1千3百68萬8千4百51元，於90年度以自己名義
    借支2千5百零3萬9千7百22元，如包括李新生以員工名義借
    支部分，89年度計5千4百81萬2千零68元，該年度總資產21
    億7千3百24萬8千元，90年度包括李新生以自己及員工名義
    借支計1億零4百81萬3千4百99元，該年度總資產21億2千1
    百56萬7千元，均未達於各該年度總資產之百分之10，是依
    前開事證，並參諸證人中華民國會計研究發展基金會鑑定人
    員馬嘉應前開證詞，被告所辯稱本件因並未達重大性標準，
    其乃未在實密公司財報中「關係人交易」附註科目揭露或簽
    註保留意見，並非故意等語，尚非無據。
(三)末按已依證券交易法發行有價證券之公司，應於每營業年度
    終了後四個月內公告並向主管機關申報，經會計師查核簽證
    、董事會通過及監察人承認之年度財務報告，證券交易法第
    36 條定有明文。又證券交易法施行細則第6條第1項規定：
    「依本法第36條所公告申報之財務報告，有未依有關法令編
    製而應予更正者，應照主管機關所定期限自行更正並依下列
    規定辦理：一、更正稅後損益金額在新臺幣一千萬以上，且
    達原決算營業收入淨額百分之一或實收資本額百分之5以上
    者，應重編財務報告並重行公告。二、更正稅後損益金額未
    達前款標準者，得不重編財務報告。但應列為保留盈餘之更
    正數」；是公開發行公司公告並申報之財務報告，若有未依
    有關法令編製而應予更正者，主管機關金管會應訂期限命更
    正，又若更正稅後損益在新臺幣1千萬以上，且達原決算營
    業收入淨額百分之1或實收資本額百分之5以上者，則應重編
    財務報告並重新公告。經查：實密公司89年及90年財務報告
    經公告並申報後，主管機關並未命更正，甚或重編，此亦經
    證人白嘉眉於96年1月11日本院前審審理時證稱：「（審判
    長問：是否可以簽註保留意見？）那是屬於會計師的判斷。
    行政機關的判斷只是依據證交法施行細則第六條。本案並無
    函請公司重編報表。（審判長問：為何無函請公司重編報表
    ？）因為依證交法施行細則第六條，並未達到影響損益達一
    定金額。（審判長問：如果當事人知道有挪用公款的情事，
    但報表上無揭露，是否是不實簽證？）如果確定是知道有挪
    用的不法行為。但也是要依據會計師專業的判斷，要看這樣
    不法的事實，是否需要簽註保留意見。就公報的規定，不會
    告訴我們這樣的情況究竟是否是屬於不實簽證。就行政機關
    的立場，要達到重編標準，才會認定是重大影響到財務報表
    的情況」（重編的意思是否就是指更正？）就是錯誤的更正
    。（為何本件無更正？是否是帳目上損益沒有達到壹仟萬？
    ）如果只是純粹報表重分類表達的不同，如果同時都是放在
    借方的，只是表達的不同，也是要看錯誤到什麼程度。如果
    只是分類的問題，而不涉及影響損益或營收，可能就沒有達
    到重編的標準」（見本院前審96年1月11日審判程序筆錄）
    及證人陳銘賢於96年2月1日本院前審審理時證稱：「（以你
    們承辦的經驗，如果會計師明知道有這種情形時，是否須在
    財務報表內揭露？）重大性的標準只有證交法施行細則第六
    條的規定。依據原審對實密科技公司判決的內容，是揭露的
    問題，實密公司並未達到證交法施行細則第六條的問題」等
    語在卷（見本院前審96年2月1日審判程序筆錄第3頁），是
    以實密公司89年及90年財務報告就李新生借支款未揭露關係
    人交易，主管機關認定並未重大影響到財務報表之允當表達
    ，而有重編之必要，乃未命實密公司重編報表，更足作為被
    告無不實簽證之佐參。
(四)綜上證據觀之，李新生前開借支款，就重大性而言，因不影
    響財報使用者之判斷，是雖實密公司89、90年財務報表附註
    內未予單獨揭露，但被告依專業判斷，認其不影響財務報表
    的使用者，而出具無保留意見之查核報告，乃為審計準則所
    許可，自無不實簽證可言。此外，復查無其他積極證據足資
    認定被告涉有上開犯行，自屬不能證明被告犯罪。
七、原審未為詳究，遽認被告犯有修正前即91年2月6日總統令修
    正公布之證券交易法第174條第1項第7款之會計師於查核公
    司有關報告書時，為不實簽證罪，尚有違誤。公訴人上訴意
    旨以原審未送請主管機關鑑定本件是否屬「重大性原則」，
    且判處被告緩刑量刑過輕云云，為無理由。被告上訴意旨，
    指摘原判決判處罪刑不當，洵非無據，自應由本院予以撤銷
    改判，並諭知被告無罪之判決。
據上論斷，應依刑事訴訟法第369條第1項前段、第364條、第301
條第1項前段，判決如主文。
本案經檢察官田炳麟到庭執行職務。
中    華    民    國    97    年    5     月    14    日
                    刑事第十七庭審判長法  官  趙功恆
                                      法  官  陳憲裕
                                      法  官  高明哲
以上正本證明與原本無異。
檢察官如不服本判決，應於收受送達後十日內向本院提出上訴書
狀，其未敘述上訴之理由者並得於提起上訴後十日內向本院補提
理由書（均須按他造當事人之人數附繕本）。
                                      書記官  梁淑時
中    華    民    國    97    年    5     月    14    日

司法院資訊處製作；財團法人民間司法改革基金會備份。
